臺灣桃園地方法院民事裁定
111年度消債更字第33號
聲  請  人  
即  債務人  彌勒羽貞（原姓名陳諭菲、陳姵蓉）

代  理  人  許書瀚（法扶律師）
上列當事人因消費者債務清理事件聲請更生，本院裁定如下：
    主  文
債務人彌勒羽貞自民國111年6月30日上午10時起開始更生程序。
命司法事務官進行本件更生程序。
    理  由
一、按債務人不能清償債務或有不能清償之虞者，得依消費者債
    務清理條例所定更生或清算程序，清理其債務；債務人無擔
    保或無優先權之本金及利息債務總額未逾新臺幣（下同）1,
    200萬元者，於法院裁定開始清算程序或宣告破產前，得向
    法院聲請更生；法院開始更生程序之裁定，應載明其年、月
    、日、時，並即時發生效力，消費者債務清理條例（下稱消
    債條例）第3條、第42條第1項及第45條第1項分別定有明文
    。又按債務人對於金融機構負債務者，在聲請更生或清算前
    ，應向最大債權金融機構請求協商債務清償方案，或向其住
    、居所地之法院或鄉、鎮、市、區調解委員會聲請債務清理
    之調解；協商或調解成立者，債務人不得聲請更生或清算。
    但因不可歸責於己之事由，致履行有困難者，不在此限；第
    75條第2項規定，於前項但書情形準用之；消債條例施行前
    ，債務人依金融主管機關協調成立之中華民國銀行公會會員
    ，辦理消費金融案件無擔保債務協商機制與金融機構成立之
    協商，準用前2項之規定，同條例第151條第1項、第7至9項
    亦規定甚明。
二、聲請意旨略以：聲請人即債務人前積欠金融機構債務無法清
    償，曾參與銀行公會債務協商，並於民國96年間與當時最大
    債權金融機構台中商業銀行股份有限公司（下稱台中銀行）
    達成協商方案，惟因97年發生金融海嘯，致聲請人任職公司
    開始放無薪假，又於98年3月間強迫員工離職，而聲請人僅
    尋得低薪工作，因此無力負擔協商金額不得不毀諾。嗣聲請
    人於110年9月2日向法院聲請前置調解，並於110年10月20日
    經本院司法事務官開立調解不成立證明書，又聲請人主張其
    無擔保或無優先權之債務總額為700,781元，未逾1,200萬元
    ，且未經法院裁定開始清算程序或宣告破產，爰聲請裁定准
    予更生等語。
三、經查：
  ㈠本條例所稱消費者，指5年內未從事營業活動或從事小規模營
    業活動之自然人；前項小規模營業指營業額平均每月20萬元
    以下者，消債條例第2條第1、2項定有明文。依聲請人之勞
    工保險被保險人投保資料、財團法人金融聯合徵信中心債權
    人清冊所示（調解卷第15、26頁正反面），可知聲請人於聲
    請更生前，均投保在民間公司，且無從事小額營業活動，自
    得依消債條例聲請更生，合先敘明。
  ㈡關於前置協商之要件：
　　⒈聲請人前因對金融機構積欠債務，96間曾參與銀行公會債
      務協商，並與當時最大債權銀行台中銀行達成自96年3月1
      0日起每月還款16,268元之協商方案，但聲請人繳款至98
      年9月9日起即未依約履行因而毀諾等情，有聲請人所提出
      財團法人金融聯合徵信中心信用報告書、台中銀行陳報狀
      附協商資料附卷可稽（調解卷第14頁；更生卷第62至68頁
      ），應可採信。是以，本院自應審究聲請人向本院聲請更
      生，是否有符合消債條例第151條第7項但書所列之不可歸
      責於己之事由，致履行有困難之情形，而聲請人毀諾是否
      具備不可歸責事由，則須綜合評判清償條件是否逾其收入
      扣除合理生活支出後之數額。
　　⒉聲請人陳稱97年發生金融海嘯，致所任職公司開始放無薪
      假，嗣並辭退聲請人，聲請人僅能覓得低薪工作無力負擔
      協商方案，因而不得不毀諾等情。參酌聲請人勞工保險被
      保險人投保資料表，聲請人於協商成立時原由大毅科技股
      份有限公司以投保薪資為27,600元投保勞工保險，嗣於98
      年3月31日退保，繼而於98年4月9日改由金銘旅行社以17,
      280元投保（調解卷第26頁反面），可認聲請人主張因全
      球性金融海嘯，致為所任職公司辭退，而其僅能覓得低薪
      工作無力負擔協商方案等情，應屬可信。聲請人應係客觀
      上收入不足致不能履行原協商條件，之後亦無能力再要求
      回復協商條件，是聲請人主張因不可歸責於己之事由致履
      行顯有重大困難而毀諾等語，尚屬可採。
　　⒊綜上，聲請人前參與銀行公會債務協商機制，與最大債權
      銀行協商成立，其無法繼續履行既非可歸責於己之事由所
      致，其聲請更生亦無濫用消費者債務清理程序之情事，則
      其聲請即合乎協商前置之程序要件。是本院自得斟酌調解
      卷中所提出之資料及調查之證據，再綜合聲請人目前全部
      收支及財產狀況，評估是否已達不能維持最低生活條件，
      而有「不能清償債務或有不能清償之虞」之情形。
  ㈢關於聲請人之債務總額：聲請人雖陳報其無擔保或無優先權
    債務總額為700,781元（調解卷第6頁反面），然依債權人之
    陳報，第一金融資產管理股份有限公司債權額為312,468元
    （調解卷第63頁）；元大國際資產管理有限公司債權額為36
    2,211元（調解卷第72、74頁），遠東國際商業銀行股份有
    限公司彙整全體金融機構債權為658,269元（調解卷第86頁
    ），上開金額合計為1,332,948元，其中尚有國泰人壽保險
    股份有限公司、勞動部勞工保險局尚未陳報債權暫不列計，
    故本院認應以1,332,948元為其債務總額。
  ㈣關於聲請人之財產及收入：
    ⒈聲請人名下有保單2份（保單價值準備金各為29,413元、33
      ,867元），此外無財產，有財產及收入狀況說明書、全國
      財產稅總歸戶財產查詢清單、保單帳戶價值一覽表等件在
      卷為憑（調解卷第8、23、31頁反面）。
    ⒉聲請更生前兩年（即108年9月至110年8月）之收入，聲請
      人主張其於前開期間有因車禍糾紛獲賠償金每月5,000元
      ，又109年1月至110年7月從事臨時工每月薪資16,518元，
      110年8月有薪資為15,000元。另108年10至12月間有競技
      所得500元、執行業務所得13,216元；109年度有執行所得
      65,784元及急難救助紓困金1萬元，110年有執行業務所得
      38,723元(該年度執行業務所得58,058元，依比例計算110
      年1月至8月為38,723元）、急難紓困金1萬元等語（本院
      卷第34至36頁），有108及109年度綜合所得稅各類所得清
      單資料、勞工保險被保險人投保資料表、收入證明切結書
      等件在卷可參（調解卷第21、26正反面；更生卷第32、40
      至43頁），尚堪可採。是聲請人於更生前2年期間之收入
      所得為587,065元（5,000元×24月＋16,518元×19月＋15,000
      元＋500元＋13,216元＋65,784元＋1萬元＋38,723元＋1萬元）
      。
　　⒊至聲請更生後迄今，聲請人陳稱疫情解封後雇主生意回穩
      ，每月薪資可達22,000元等語（本院卷第31頁），並提出
      切結書為證（本院卷第40頁），故本院認應以22,000元列
      計其每月收入為適當。
  ㈤關於聲請人之必要支出：
　　按債務人必要生活費用，以最近一年衛生福利部或直轄市政
    府所公告當地區每人每月最低生活費1.2倍定之；受扶養者
    之必要生活費用，準用第一項規定計算基準數額，並依債務
    人依法應負擔扶養義務之比例認定之；前二項情形，債務人
    釋明更生期間無須負擔必要生活費用一部或全部者，於該範
    圍內，不受最低數額限制；債務人證明確有必要支出者，不
    受最高數額及應負擔比例之限制，消債條例第64條之2定有
    明文。聲請人主張其每月必要支出為18,337元（本院卷第31
    頁），與桃園市111年度每人每月最低生活費1.2倍即18,337
    元之範圍相當，應屬適當。
  ㈥小結：
    聲請人以上開收入扣除必要支出後，每月應有餘額3,663元
    （計算式為：22,000元－18,337元）可供清償債務，惟其無
    擔保或無優先權債務總額，倘以其每月所餘3,663元清償債
    務，需逾30年始得清償完畢（計算式：1,332,948元÷3,663
    元÷12個月），而聲請人現年41歲（調解卷第12頁），距離
    法定退休年齡僅24年，至聲請人退休時仍未能清償完畢，遑
    論加計高額利息及違約金後，還款年限必將延長，實有違消
    債條例協助債務人重建更生之立法意旨，則本院審酌聲請人
    目前全部收支及財產狀況，堪認聲請人已有不能清償債務之
    虞之情形，有藉助更生制度調整其與債權人間權利義務關係
    之必要，自應許聲請人得藉由更生程序清理債務。
四、綜上所述，聲請人係消費者，已達不能清償債務之程度，雖
    曾與銀行公會協商成立，嗣因不可歸責於己之事由而毀諾，
    復查無消債條例第6條第3項、第8條或第46條各款所定應駁
    回更生聲請之事由，則其聲請，應屬有據，爰裁定准許，並
    依同條例第16條第1項規定，命司法事務官進行更生程序如
    主文。
五、本院裁定准許開始更生程序，俾使聲請人得以重建經濟生活
    ，惟本裁定不生使債務消滅之效力，須聲請人於更生程序中
    與債權人協定更生方案，並持續履行完畢後，始能依消債條
    例第73條之規定使全部債務均視為消滅，附此敘明。
中　　華　　民　　國　　111 　年　　6 　　月　　30　　日
                  民事第三庭    法　官　吳佩玲
以上正本係照原本作成。
本裁定不得抗告。
本裁定業已於111年6月30日上午10時公告。
中　　華　　民　　國　　111 　年　　6 　　月　　30　　日
                              書記官　龍明珠